【裁判字號】    97,上訴,478
【裁判日期】    970708
【裁判案由】    毒品危害防制條例
【裁判全文】
臺灣高等法院臺南分院刑事判決         97年度上訴字第478號
上  訴  人  臺灣嘉義地方法院檢察署檢察官
被      告  甲○○
指定辯護人  本院公設辯護人丙○○
被      告  乙○○
選任辯護人  李昶欣律師
上列上訴人因被告等毒品危害防制條例案件，不服臺灣嘉義地方
法院96年度訴字第738號中華民國97年3月7日第一審判決（起訴
案號：臺灣嘉義地方法院檢察署96年度偵字第5188號），提起上
訴，本院判決如下：
    主  文
原判決撤銷。
甲○○共同製造第二級毒品未遂，處有期徒刑肆年陸月。扣案如
附表一（二）含去甲假麻黃鹼及甲基麻黃鹼之白色粉末，淨重肆
點參肆貳公克（驗後淨重肆點參參肆公克）沒入銷燬之。扣案如
附表一（一）甲基麻黃鹼毛重四百零九點八公克（包裝塑膠袋重
十一點六二公克，取零點一五公克鑑定用罄，餘三百九十八點零
三公克）、二（除編號第二十七外）所示之物，均沒收銷燬之。
乙○○共同製造第二級毒品未遂，處有期徒刑參年拾月。扣案如
附表一（二）含去甲假麻黃鹼及甲基麻黃鹼之白色粉末，淨重肆
點參肆貳公克（驗後淨重肆點參參肆公克沒入銷燬之。扣案如附
表一（一）甲基麻黃鹼毛重四百零九點八公克（包裝塑膠袋重十
一點六二公克，取零點一五公克鑑定用罄，餘三百九十八點零三
公克）、二（除編號第二十七外）所示之物，均沒收銷燬之。
    事  實
一、甲○○前因違反肅清煙毒條例之販毒案件，經臺灣臺中地方
    法院以八十二年度重訴字第三四八四號判處無期徒刑，上訴
    後經臺灣高等法院臺中分院以八十三年度上重訴字第二三號
    判決上訴駁回確定送監執行，甫於民國九十五年七月二十六
    日假釋出監，現仍在假釋中。
二、乙○○與甲○○二人均明知甲基安非他命係毒品危害防制條
    例所規定之第二級毒品，渠等二人見製造甲基安非他命可得
    暴利，乃基於共同製造甲基安非他命之犯意聯絡，由乙○○
    於九十六年一月間，出面承租雲林縣虎尾鎮興南里三二九號
    房屋作為製造甲基安非他命之場所，而由甲○○出資購買麻
    黃素、氫氧化鈉、檸檬酸、草酸、乙酸鈉、酒精、丙酮、乙
    醚、鹽酸、冷凝器、脫水機、排煙機、溫度計、比重計、活
    性碳、玻璃管、攪拌棒、試管、玻璃皿、酸鹼值試劑、燒杯
    、量杯、石灰水、保鮮盒、鋁箔紙、燒杯支架、天秤、濾紙
    、漏斗、酒精燈組、磅秤、小蘇打粉、濾網、砵杵組等物後
    ，渠等二人即於上開處所製造甲基安非他命；然因渠等二人
    於製造甲基安非他命過程不順利，僅製造至滷水（俗稱黑水
    ）階段之際，因無法結晶成甲基安非他命，由乙○○將滷水
    倒於水溝內而製造未遂。嗣警據報於九十六年六月三十日凌
    晨三時五十分許，於上開被告乙○○租屋處，扣得上開甲基
    麻黃鹼、含甲基麻黃鹼及去甲假麻黃鹼之白色粉末及如附表
    二所示之製造甲基安非他命之工具等物。
三、案經海岸巡防總局北部地區巡防局移送臺灣嘉義地方法院檢
    察署檢察官偵查起訴。
    理  由
壹、證據能力部分：被告甲○○、乙○○互為正犯，其於偵查、
    原審及本院審理中係以被告身份之陳述，均未經具結，依刑
    事訴訟法第159條之1規定，向法官所為之陳述，及向檢察官
    所為之陳述，並無顯有不可信之情況，得作為證據。其於警
    詢陳述依同法第159條之5規定，經被告同意作為證據，且本
    院認與所扣證物相符，認為適當，得作為證據。
貳、實體方面：
一、訊據被告甲○○坦承有製造甲基安非他命未遂之犯行，被告
    乙○○固坦承有承租上開房屋，並將其中一房間借予被告甲
    ○○擺放器具使用，且曾幫被告甲○○過濾一桶由被告甲○
    ○之友人大龍交付之水，後因無法過濾將該桶水倒入水溝等
    情，惟堅決否認有何製造第二級毒品未遂犯行，辯稱：伊早
    在九十五年十二月間就承租搬入上開房屋，九十六年一月中
    才與久未聯絡之被告甲○○偶然碰面，並無如起訴書所述「
    由被告乙○○於九十六年三、四月間，出面承租雲林縣虎尾
    鎮興南里三二九號房屋作為製造甲基安非他命之場所」之情
    形。而伊係做濾水設備，已經十幾年了，因承租之上開房屋
    較小，無法放置較大型濾水設備，被告甲○○表示所經營之
    中古車行仍有空間，伊遂將較大型濾水設備暫置於被告甲○
    ○之中古車行內，嗣被告甲○○說要做減肥藥，要向伊借過
    濾之設備，伊因將較大型之濾水設備擺放被告甲○○處，遂
    向被告甲○○表示伊租屋處有簡單的濾水設備，亦可至伊租
    屋處做，被告甲○○即將一些器具搬入上開房屋使用。後來
    有一次，大龍搬一桶黑黑的水到被告甲○○之中古車行，被
    告甲○○要伊幫忙過濾該桶黑黑的水，並表示若可以過濾，
    大龍要跟伊買濾水設備，伊遂以小貨車將該桶黑黑的水載回
    上開房屋，但因無法過濾便將之倒入水溝丟棄，而因伊知被
    告甲○○有毒品之前科，曾問被告甲○○是否製毒，被告甲
    ○○表示不是，伊才不疑有他，否則伊與老婆、小孩一家人
    都住在承租處，且小孩患有氣喘病，怎可能在該處製毒等語
    。
二、經查，被告甲○○迭於警詢、偵查、原審及本院審理中坦承
    有製造甲基安非他命之事實不諱，有警詢、偵訊、原審及本
    院訊問、審判筆錄附卷可稽（參見警卷第一頁至第四頁、偵
    卷第二十二頁至第二十三頁、聲羈卷第六頁至第十頁、原審
    卷一第十九頁、卷二第一○二頁），其嗣固辯稱扣案之甲基
    麻黃鹼、含去甲假麻黃鹼及甲基麻黃鹼之白色粉末，係由大
    龍帶來之一桶黑水中撈出，再加入強酸試圖將之還原成原料
    ，並非製造甲基安非他命之原料云云。惟查，上開製造甲基
    安非他命之事實、製造之流程、進度、扣案製毒工具之使用
    等等，業據被告甲○○於警詢時供稱：「（你這些製造安非
    他命毒品技術是向何人學習的？）我在獄中大家閒聊中，一
    點一滴所學的……我獨自製造的……（所查獲之脫水機用途
    為何？）是用來脫化學藥劑丙酮的。（請敘述製毒的流程？
    ）先用強酸氧化，再來洗乾淨，溶水打入液體裡面。（我們
    所查獲一容器中有插二支吸管，是有什麼用途？）是用來過
    濾用的。（一般製毒過程有三階段，你是在什麼地方完成的
    ？）第一階段用鹽酸洗麻黃素在虎尾溪邊完成，第二階段就
    在興南里三二九號室內完成，第三階段結晶就做不起來了。
    」（參見警卷第三頁至第四頁）、於偵查中供述：「（製造
    毒品的流程？）先用強酸，把強酸加入麻黃素，再來丙酮洗
    ，就可以做出安非他命。我自己製作，設備都是我買的。」
    （參見偵卷第二十三頁）、於原審訊問時供陳：「（扣案物
    品誰的？）我的。（作何用途？）製造安非他命。（在何處
    製造？）在興南里那裡。（從何時開始製作？）三個月前。
    （成品做多少？）沒有成品，都是在試。（不是已經過濾？
    ）有用酸下去，一定要洗，然後把酸過濾。（製作安非他命
    ？）拿去賣。」、「（何時開始做？）大約九十六年四、五
    月，就是被查獲前一、二個月開始製作。（扣案的排煙機作
    何用？）有時候因為溶劑的味道，酸要洗，要透過排煙及石
    灰水，比較沒有味道。（脫水機作何用？）洗溶劑用，把丙
    酮脫掉。（其他扣案物品是否都是你犯罪所用之物？）是的
    。強酸都是要用玻璃製品才可以裝。」（參見聲羈卷第七頁
    至第八頁、原審卷一第十九頁至第二十頁）等語明確，核與
    證人即本件查緝人員黃翊峰於原審結證稱：「我們查緝的毒
    品工廠通常都會把水排到溪水，如果有製毒，因為都是強酸
    強鹼，附近的植物會枯黃。我們到甲○○的老家，也是在汽
    車行附近查看，草有枯黃的現象，因為他家附近有一條好像
    是虎尾溪或是什麼溪流的。」之情相符（參見原審卷二第八
    十七頁），堪認被告甲○○上開供承屬實，其確已著手製造
    甲基安非他命甚明。
三、至其所辯黑水係大龍交付，惟被告甲○○既在興南里329號
    房屋及溪邊完成為一、二階段作業，即可能製出鹵水，何須
    大龍交付？可見所稱為意圖卸責之詞，應非可採。該鹵水應
    係被告甲○○所製作，並交被告乙○○過濾。況其辯稱由該
    黑水中撈出上開扣案白色粉末，再加入強酸試圖將之「還原
    」成原料云云，係逆向之反應，亦與其前開所供係「製造」
    之流程，並已進行第一階段、第二階段，至第三階段則無法
    完成等語顯然不符，是其原審審理中始翻異前詞為上開辯稱
    ，顯係事後圖卸之詞，尚難憑採。此外，上開扣案白色粉末
    經鑑驗結果，分別為製造甲基安非他命之原料甲基麻黃鹼、
    中間產物之含去甲假麻黃鹼及甲基麻黃鹼等成分一節，有內
    政部警政署刑事警察局九十六年七月十六日刑鑑字第○九六
    ○一○○四二四號鑑定書、高雄醫學大學附設中和紀念醫院
    檢驗報告各一紙在卷可考（參見偵卷第七十二頁、第七十四
    頁）。復有如附表二（除編號第二十七外）所示製造甲基安
    非他命之化學藥品及器械設備等物扣案可資佐證，足認被告
    甲○○前開自白與事實相符，本件事證明確，被告甲○○犯
    行堪以認定。
四、被告乙○○雖辯稱伊不知情，伊經營濾水器生意，甲○○說
    如果他過濾黑成功，要向他買濾水器等語，惟查：
（一）亞津公司非以濾水器為營業項目，且早以停業：雖被告乙
      ○○提出亞津有限公司之營利事業登記證主張伊從事濾水
      設備，才接受甲○○委託過濾滷水乙情，惟查，據被告乙
      ○○提出之營利事業登記證所載，亞津公司營業項目為「
      一、各種磁類按摩健康器材買賣業務。二、各類五金買賣
      業務。三、日用什貨、電器用品買賣業務。四、前各項產
      品之進出口貿易業務」，（見原審卷一第358、359頁）有
      並非專以濾水器為業務，且本件於96年6月30日凌晨為警
      查獲，而亞津有限公司於為警查獲前即因有自行停止營業
      6個月以上之情事，經經濟部命令解散，此有公司及分公
      司基本資料查詢明細表、經濟部97年4月1日經授中字第09
      731994330號函各乙份可證，又亞津有限公司於91年7月1
      日經國稅局虎尾稽徵所以擅自歇業他遷不明釐正稅籍檔，
      有中區國稅局虎尾稽徵所97年4月10日中區國稅虎尾三字
      第0970006111號函附原審卷可憑，可知亞津公司久已不營
      業，被告亦無從利用亞津公司名義販售濾水器。
（二）被告乙○○雖辯稱九十五年十二月即訂立租約云云，其所
      提出之租賃契約雖載明訂約日期為95年12月22日，惟租賃
      期間則自96年1月5日至98年1月4日，被告乙○○亦自承96
      年1月5日搬到興南里329號，因為住所較小，故一部分濾
      水器材放置甲○○處，並同意甲○○將扣案製毒器材放置
      被告乙○○家（見警卷第6頁），時間相符，故不論被告
      乙○○是先簽租約，再遇到甲○○，或先遇到甲○○再基
      於提供場所之意而租用房屋，供甲○○製毒，均無解於幫
      助製造第二級毒品之行為（被告乙○○過濾黑水為構成要
      件內之行為，成立正犯，詳後述）。
（三）被告乙○○過濾黑水為構成要件內之行為：被告乙○○自
      承曾為甲○○過濾黑水，因不成功，便將倒掉。證人林家
      靖於原審證稱：「當初是先監聽周廷龍和甲○○。在六月
      二十九日下午通訊監察有顯示周廷龍會拿壹包安非他命去
      嘉義販售，我們一開始以為甲○○製造安非他命是在汽車
      行，後來，據周廷龍的供述，製造地點是在虎尾鎮興南里
      三二九號，就是我們搜索的地方，我們才去甲○○的住處
      查獲甲○○。」「在甲○○的住處（興南里329號），查
      獲的時候，有一桶製造毒品失敗的黑水。」被告甲○○稱
      : 「現場查扣的東西就是從我拜託乙○○過濾的那桶東西
      裡面撈起來，那是我請乙○○過濾的殘餘物，就是四○九
      公克的那包，還有壹包十幾公克，壹包零點幾公克。那些
      殘餘物，全部都是像白色結晶物，像粗鹽。我要交給乙○
      ○之前，有看到沈澱的物品，我就先把那些沈澱物撈起來
      。」（均見原審卷一第169-174頁），可見甲○○交乙○
      ○過濾的黑水是製造安非他命第二階段所產生的黑水，在
      甲○○交給乙○○以前，已經有一些結晶產生，被告乙○
      ○雖辯稱曾問甲○○是否在製造安非他命，甲○○回答說
      不是，但乙○○如其所稱既是專業過濾者，在為人過濾前
      ，應會先問清是何物品，以便操作器材過濾，不可能不問
      清楚，就貿然為人過濾，而黑水為製造安非他命第二階段
      ，為證人黃翊峰於原審所證（見原審卷二第85頁），則過
      濾應為第二階段以後之行為，故被告乙○○有參與製造安
      非他命構成要件之行為。
（四）現場有臭味，被告乙○○不可能不知情：證人林家靖於原
      審證稱：「那間房子還沒有進去之前，外行人也都覺得很
      奇怪，因為那天空氣很好，但是房子外面感覺有在起霧，
      好像裡面有在燒東西，刺鼻難聞。」「（問：你進去之後
      ，身體有無什麼感覺？）我還好，但是現場的三、四個查
      緝的人有作嘔的感覺。」，「查扣到半成品，半成品放在
      廚房和客廳中間的儲藏室。」，「儲藏室沒有隔間，但是
      有一道門。」，「每個經過前面的人，都可以很清楚的看
      到裡面的東西。」「問：（你在搜索的時候，可以清楚的
      判斷東西製造到第二階段）。我是依照經驗法則判斷。」
      （見原審卷一第174-175頁），被告乙○○住在該處，且
      為提供場所予甲○○之人，對甲○○所作所為，應甚為清
      楚，應知甲○○是在製造第二級毒品。被告乙○○雖辯稱
      其兒子有氣喘，是出診斷證明為證，不可能讓被告甲○○
      在那裡製毒云云，惟甲○○在那裡製毒已無庸疑，雖被告
      乙○○兒子有氣喘，仍無解被告乙○○提供場所並參與製
      毒之行為。
（五）縱上，被告二人犯行明確，應予論科。
五、被告二人已著手製造甲基安非他命，惟尚未製造完成即為警
    查獲，故核其所為，係犯毒品危害防制條例第四條第六項、
    第二項之製造第二級毒品未遂罪，被告間有犯意之聯絡，行
    為之分擔，均為正犯。被告等已著手於犯罪行為之實行而不
    遂，為未遂犯，爰依刑法第二十五條第二項規定，按既遂犯
    之刑減輕之。
六、原審予以論罪科刑，固非無見，惟查：(一)乙○○租屋係在96
    年1月間，有租賃契約可稽，原判決認係96年3、4月間，尚
    有錯誤。(二)被告乙○○有與甲○○犯意聯絡而為製造第二級
    毒品構成件之過濾鹵水行為，為正犯，原審未察，遽論無罪
    ，尚有未洽。(三)被告甲○○與被告乙○○均為正犯，原判決
    未論以共同正犯，亦有未洽。(四)扣案如附表一（二）含去甲
    假麻黃鹼及甲基麻黃鹼之白色粉末，淨重肆點參肆貳公克（
    驗後淨重肆點參參肆公克）經鑑定結果，為第三級毒品（見
    偵卷第74頁），依毒品危害防治條例第18條第1項應沒入銷
    燬，如附表一（一）及附表二（除編號第二十七外），為專
    供製造第二級毒品之器具，應依毒品危害防治條例第18條第
    1項規定，沒收銷燬之，原判決依同條例第十九條僅諭知沒
    收，亦有未洽。公訴人上訴意旨，認甲○○部分量刑過輕，
    雖無理由，惟認乙○○部分仍犯製造第二級毒品之罪，上訴
    為有理由，應由本院將原判決撤銷改判，審酌甲基安非他命
    係毒品危害防制條例所規定之第二級毒品，其危害甚大，施
    用者不惟殘害自身，且因施用甲基安非他命而散盡家財連累
    家人，或為買毒鋌而走險犯案者，亦屢見不鮮，甲基安非他
    命所造成之社會問題尤大於施用者本身所受之毒害，被告甲
    ○○為謀個人私利，仍因販毒案件在假釋中，有臺灣高等法
    院被告前案紀錄表一份在卷可查，猶不畏嚴刑及後果，著手
    製造甲基安非他命欲謀利，惟其犯後大致坦承犯行，且尚未
    製造完成甲基安非他命，被告乙○○僅提供場所及過濾黑水
    一次，涉案情節尚輕，惡性非重，但事後多方辯解，並無悔
    意等一切情狀，量處如主文所示之刑，以資懲儆。
七、又扣案如附表一（二）含去甲假麻黃鹼及甲基麻黃鹼之白色
    粉末，淨重肆點參肆貳公克（驗後淨重肆點參參肆公克）經
    鑑定結果，為第三級毒品（見偵卷第74頁），依毒品危害防
    治條例第18條第1項應沒入銷燬，如附表一（一）甲基麻黃
    鹼毛重四百零九點八公克（包裝塑膠袋重十一點六二公克，
    取零點一五公克鑑定用罄，餘三百九十八點零三公克）為第
    四級管制藥品原料藥，及附表二（除編號第二十七外），所
    示製造甲基安非他命之化學藥品及器械設備等物，乃供被告
    甲○○製造甲基安非他命所用之物，且為被告甲○○所有，
    均應依毒品危害防制條例第十八條第一項之規定沒收銷燬之
    。至附表編號第二十七之藥物手冊二本，經原審當庭勘驗結
    果，其書名分別為「實用藥物治療手冊」及「藥物學」，而
    被告甲○○稱非其所有，共同被告乙○○亦稱不知是何人所
    有（參見原審卷二第四十三頁），爰不併予宣告沒收。
據上論結，應依刑事訴訟法第369條第1項前段、第364條、第299
條第1項前段、毒品危害防制條例第4條第2項、第6項、第18條第
1項，刑法第11條、第25條第2項、第28條，判決如主文。
本案經檢察官趙中岳到庭執行職務。
中    華    民    國    97    年    7     月    8     日
                  刑事第五庭    審判長法  官  楊明章
                                      法  官  顏基典
                                      法  官  楊子莊
以上正本證明與原本無異。
如不服本判決，應於收受本判決後十日內向本院提出上訴書狀。
其未敘述上訴理由者並得於提起上訴後十日內向本院補提理由書
狀（均須按他造當事人之人數附繕本）「切勿逕送上級法院」。
                                      書記官  王全龍
中    華    民    國    97    年    7     月    9     日
附錄本案論罪科刑法條：
毒品危害防制條例第四條
製造、運輸、販賣第一級毒品者，處死刑或無期徒刑；處無期徒
刑者，得併科新臺幣一千萬元以下罰金。
製造、運輸、販賣第二級毒品者，處無期徒刑或七年以上有期徒
刑，得併科新臺幣七百萬元以下罰金。
製造、運輸、販賣第三級毒品者，處五年以上有期徒刑，得併科
新臺幣五百萬元以下罰金。
製造、運輸、販賣第四級毒品者，處三年以上十年以下有期徒刑
，得併科新臺幣三百萬元以下罰金。
製造、運輸、販賣專供製造或施用毒品之器具者，處一年以上七
年以下有期徒刑，得併科新臺幣一百萬元以下罰金。
前五項之未遂犯罰之。
附表一：
（一）甲基麻黃鹼毛重肆佰零玖點捌公克（包裝塑膠袋重拾壹點
      陸貳公克，取零點壹伍公克鑑定用罄，餘參佰玖拾捌點零
      參公克）。
（二）含去甲假麻黃鹼及甲基麻黃鹼之白色粉末淨重肆點參肆貳
      公克（驗後淨重肆點參參肆公克）
附表二：
┌──┬─────────┬───┬──┬────────┬───┐
│編號│      名  稱      │ 數 量│編號│名         稱   │ 數 量│
├──┼─────────┼───┼──┼────────┼───┤
│ 1  │排煙機            │1臺   │23  │虹吸管          │5條   │
├──┼─────────┼───┼──┼────────┼───┤
│ 2  │脫水機            │1臺   │24  │燒杯            │18個  │
├──┼─────────┼───┼──┼────────┼───┤
│ 3  │丙酮              │2桶   │25  │量杯            │2個   │
├──┼─────────┼───┼──┼────────┼───┤
│ 4  │鹽酸              │1桶   │26  │保鮮盒          │2盒   │
├──┼─────────┼───┼──┼────────┼───┤
│ 5  │冷凝器            │1支   │27  │藥物手冊        │2本   │
├──┼─────────┼───┼──┼────────┼───┤
│ 6  │試管              │6支   │28  │化工辭典        │1本   │
├──┼─────────┼───┼──┼────────┼───┤
│ 7  │玻璃皿            │2塊   │29  │檸檬酸          │1包   │
├──┼─────────┼───┼──┼────────┼───┤
│ 8  │滴管              │5支   │30  │小蘇打粉        │1包   │
├──┼─────────┼───┼──┼────────┼───┤
│ 9  │玻璃管            │10支  │31  │透明塑膠袋      │1批   │
├──┼─────────┼───┼──┼────────┼───┤
│ 10 │攪拌棒            │3支   │32  │氫氧化鈉        │2瓶   │
├──┼─────────┼───┼──┼────────┼───┤
│ 11 │溫度計            │1支   │33  │草酸            │1瓶   │
├──┼─────────┼───┼──┼────────┼───┤
│ 12 │比重計            │2支   │34  │鋁箔紙          │1捲   │
├──┼─────────┼───┼──┼────────┼───┤
│ 13 │酸鹼值試劑        │1盒   │35  │燒杯支架        │1座   │
├──┼─────────┼───┼──┼────────┼───┤
│ 14 │砝碼組            │1盒   │36  │攪拌器組        │3個   │
├──┼─────────┼───┼──┼────────┼───┤
│ 15 │活性碳            │2包   │37  │濾網            │3個   │
├──┼─────────┼───┼──┼────────┼───┤
│ 16 │酒精              │2罐   │38  │砵杵組          │2組   │
├──┼─────────┼───┼──┼────────┼───┤
│ 17 │丙酮              │2罐   │39  │磅秤            │3臺   │
├──┼─────────┼───┼──┼────────┼───┤
│ 18 │乙醚              │2罐   │40  │酒精燈組        │2組   │
├──┼─────────┼───┼──┼────────┼───┤
│ 19 │工業用酒精        │2罐   │41  │天秤            │1臺   │
├──┼─────────┼───┼──┼────────┼───┤
│ 20 │不明毒液（氯防）  │2罐   │42  │漏斗            │5個   │
├──┼─────────┼───┼──┼────────┼───┤
│ 21 │不明液體（石灰水）│1罐   │43  │濾紙            │3盒   │
├──┼─────────┼───┼──┼────────┼───┤
│ 22 │乙酸鈉            │1罐   │44  │攪拌工具        │1組   │
└──┴─────────┴───┴──┴────────┴───┘


司法院資訊處製作；財團法人民間司法改革基金會備份。
